【裁判字號】    97,上,111
【裁判日期】    971104
【裁判案由】    返還寄託物
【裁判全文】
臺灣高等法院臺南分院民事判決  97年度上字第111號
上  訴  人  丁 ○ ○
            戊 ○ ○
            乙    ○
            己    ○
兼共同訴訟
代  理  人  丙 ○ ○
被上  訴人  甲○○○
上列當事人間請求返還寄託物事件，上訴人等對於民國97年04月
23日臺灣臺南地方法院第一審判決（96年度訴字第0149號），提
起上訴，本院於97年10月21日言詞辯論終結，判決如下：
    主  文
原判決廢棄。
被上訴人應給付上訴人等新台幣貳佰伍拾萬元，及自民國九十五
年十月十七日起至清償日止，按年息百分之五計算之利息。
第一、二審訴訟費用由被上訴人負擔。
本判決所命給付，於上訴人等以新台幣捌拾伍萬元為被上訴人預
供擔保後，得為假執行。
    事實及理由
甲、程序方面：
    按訴之變更、追加，非經他造同意，不得為之。但第二百五
    十五條第一項第二款至第六款情形，不在此限；又訴之變更
    、追加他訴，於擴張或減縮應受判決事項之聲明行為無礙；
    民事訴訟法第四百四十六條第一項及第二百五十五條第一項
    第三款分別定有明文參照。本件原審被告翁新助（已於原審
    審理期間即民國﹝下同﹞96年11月12日去世，而由上訴人等
    承受訴訟，以下簡稱被繼承人翁新助）於原審起訴時係請求
    ：被上訴人應給付上訴人等新台幣（下同）二百五十萬元，
    及自九十五年十月十七日起至清償日止，按年息百分之五計
    算之利息；嗣於原審審理時，就利息部分請求為自九十五年
    十一月十八日（即予以減縮，見原審卷第19頁）起算。嗣上
    訴人等不服原審判決而向本院提起上訴後，於上訴聲明請求
    判命：被上訴人應給付上訴人等二百五十萬元，及自九十五
    年十月十七日起至清償日止，按年息百分之五計算之利息；
    經核此係屬民事訴訟法第二百五十五條第一項第二款所謂之
    「擴張應受判決事項之聲明」者；且被上訴人於本院審理時
    對於前揭訴之擴張並無異議，而為本案之言詞辯論；則揆諸
    前揭說明，自屬無礙（最高法院53年度台上字第0943號判例
    參照），合先敘明。
乙、實體方面：
壹、上訴人等方面：
一、聲明：求為判決：
  (一)原判決廢棄。
  (二)被上訴人應給付上訴人等二百五十萬元，及自九十五年十月
    十七日起至清償日止，按年息百分之五計算之利息。
  (三)上訴人願供擔保，請准宣告假執行。
二、本件上訴人等於原審起訴主張：渠等之被繼承人翁新助與被
    上訴人均喪偶多年，膝下子女各自成家立業而未同住，遂自
    八十五年起同住被上訴人位在嘉義縣義竹鄉岸腳村角帶圍十
    一號之一住處。因翁新助早年中風，身體狀況不佳，隨年紀
    漸長，併發病症愈趨嚴重；嗣被上訴人本即知悉翁新助於嘉
    義義竹郵局有四張定存單，合計金額為三百五十萬元，因恐
    翁新助健康情況不佳，增加被上訴人經濟負擔，乃多次勸誘
    翁新助將前開定存單提前解約，以供兩人日後養老之用，且
    被上訴人並聲明願代翁新助保管，以免遭子女朋分云云。嗣
    翁新助經不住被上訴人要求，遂於九十四年十一月二十九日
    與被上訴人前往嘉義義竹郵局辦理定存解約，並將其中二百
    五十萬元之款項先存入翁新助在該郵局申設之0000000─000
    0000號帳戶內，再於同日以現金存款方式逕行存入被上訴人
    在臺南縣柳營郵局申設之0000000─0000000號帳戶內，轉由
    被上訴人保管。嗣因翁新助身體大不如前，為利於就醫，乃
    北上與子女同住，又考量避免增加子女之生活負擔，乃以被
    上訴人代保管系爭款項已無必要，未約定返還期限為由，於
    九十五年十月十六日委請律師寄發存證信函通知被上訴人終
    止兩造間之消費寄託契約，並請求返還寄託之二百五十萬元
    ，被上訴人於同月十七日收受上開存證信函後，並未爭執，
    但拒絕返還該等款項。又翁新助於九十四年十一月二十九日
    即因罹患血管性心智疾病，已達於心神喪失或精神耗弱致不
    能處理自己事務之程度，依民法第七十五條後段之規定，其
    所為之寄託行為自屬無效，是被上訴人依民法第一百十三條
    規定，亦應負回復原狀之義務。爰本於繼承及終止金錢消費
    寄託契約、民法第一百十三條規定之法律關係，求為判命：
    被上訴人應給付上訴人等二百五十萬元，及自九十五年十一
    月十八日起至清償日止，按年息百分之五計算利息之判決等
    語（原審為上訴人等敗訴之判決）。
三、上訴人等於本院審理時之陳述除與原判決記載相同者予以引
    用外，並補稱：
  (一)稱寄託物者，謂當事人一方以物交付他方，他方允為保管之
    契約；寄託物為金錢時，推定其為消費寄託；寄託物為代替
    物時，如約定寄託物之所有權移轉於受寄人，並由受寄人以
    種類、品質、數量相同之物返還者，為消費寄託。自受寄人
    受領該物時起，準用關於消費借貸之規定；借用人應於約定
    期限內，返還與借用物種類、品質、數量相同之物，未定返
    還期限者借用人得隨時返還，貸與人亦得定一個月以上之相
    當期限，催告返還，民法第五百八十九條第一項、第六百零
    三條、第六百零二條第一項、第四百七十八條定有明文。本
    件上訴人丙○○等人之被繼承人翁新助生前委託被上訴人甲
    ○○○保管款項二百五十萬元，依法被上訴人自負有返還之
    責。
  (二)又雖非無行為能力人，而其意思表示，係在無意識或精神錯
    亂中所為者，無效；又無效法律行為之當事人，於行為當時
    知其無效，或可得而知者，應負回復原狀或損害賠償之責任
    ，民法第七十五條後段及第一百十三條亦定有明文。被繼承
    人翁新助於九十四年九月間因發燒併泌尿道感染，住院期間
    曾有意識不清及無法溝通之病症，經診斷為急性精神錯亂併
    妄想症，且早自九十四年五月起即有漸進性智能退化之現象
    ；另按病患‧‧之臨床症狀研判，恐導致無法獨立生活，記
    憶力、判斷力與定向力有明顯障礙等情觀之，顯已達心神喪
    失或精神耗弱致不能處理自己事務之程度，有財團法人長庚
    紀念醫院（林口）分院九十六年十月二十二日（九六）長庚
    院法字第○七七一號函乙份在卷可稽。故被繼承人翁新助所
    為之寄託行為自屬無效，從而被上訴人亦負有回復原狀之義
    務。
貳、被上訴人方面：
一、聲明：求為判決：上訴人之上訴駁回。
二、被上訴人於本院審理時之陳述除與原判決記載相同者予以引
    用外，並補以下列等語，資為抗辯：
  (一)二百五十萬元是翁新助自己給被上訴人的，其並未向他要錢
    ，雙方同住十八年來，被上訴人常幫他工作，他也對被上訴
    人很好，因翁新助認被上訴人對他很好，起居生活由被上訴
    人照顧，才願意給被上訴人錢。
  (二)翁新助給被上訴人的錢，被上訴人都替他留下，是他小兒子
    拿去花用的，他們拿走四、五十萬元，錢不是被上訴人一個
    人花掉的。
  (三)因翁新助願意給被上訴人二百五十萬元，所以沒有向被上訴
    人要求以土地抵押供擔保。況該筆金錢雖然存入被上訴人的
    帳戶，但都是供上訴人等及翁新助與被上訴人之生活花用。
    至於有無於八十幾年時向翁新助借錢，直至九十四年才還錢
    一事，被上訴人忘記了。
、按當事人主張有利於己之事實者，就其事實有舉證之責任；
    民事訴訟法第二百七十七條前段亦定有明文。又主張常態事
    實者，就其事實無庸舉證，主張變態事實者，應就變態事實
    負舉證義務，此為舉證責任分擔原則。再者，原告（即本件
    上訴人等）對於自己主張之事實（即起訴事實）已盡證明之
    責後，被告（即本件被上訴人）對其主張於抗辯之事實，並
    無確實證明方法或僅以空言爭執者，當然認定其抗辯事實之
    非真正，而應為被告不利益之裁判；另主張法律關係存在之
    當事人，僅須就該法律關係發生所須具備之特別要件，負舉
    證之責任，至於他造主張有利於己之事實，則應由他造舉證
    證明之（最高法院18年度上字第1679、2855號及同院52年度
    台上字第0518號判例參照）。
肆、兩造不爭執之事實：
一、上訴人等之被繼承人（以下簡稱被繼承人）翁新助前於九十
    四年十一月二十九日前往嘉義縣「義竹郵局」，將其向該郵
    局所辦理金額依序為一百萬元（存單號碼：00000000）、五
    十萬元（存單號碼：000000000）、一百萬元（存單號碼：0
    00000000）、一百萬元（存單號碼： 000000000）之定期存
    款予以終止解約，並將其中合計二百五十萬元之定期存款（
    以下簡稱系爭二百五十萬元存款）轉存入翁新助在該郵局所
    申設之帳號：0000000-0000000 號之帳戶內，再於同日以現
    金存款方式逕行存入被上訴人在臺南縣「柳營郵局」所申設
    之帳號：0000000-0000000號之帳戶內；有臺灣郵政股份有
    限公司嘉義郵局九十六年四月三日嘉營字第0960100375號函
    及內附之郵政存簿儲金提款單各一份附卷可參（見原審卷第
    25至26頁）。
二、被繼承人翁新助生前曾因尿路感染、前列腺肥大症、左尿路
    結石併腎水腫、腦中風、糖尿病及神經性膀胱炎等病症，於
    九十四年九月十六日至「財團法人長庚紀念醫院」入院治療
    ，期間於九十四年九月二十七日接受碎石術，同年十月二日
    出院，並於同年十一月十日入院，九十四年十一月十一日接
    受前列腺手術，同年月十三日出院；有「財團法人長庚紀念
    醫院」九十六年八月二日診斷證明書一份附卷可按（見原審
    卷第58頁）。
伍、兩造爭執之事項：
一、被繼承人翁新助生前與被上訴人間是否存有消費寄託或贈與
    之法律關係？
二、被繼承人翁新助將系爭二百五十萬元存入被上訴人之郵局帳
    戶時，其對一般日常重要生活事務之處理，是否有明顯之障
    礙？
陸、本院之判斷：
一、被繼承人翁新助生前與被上訴人間是否存有消費寄託或贈與
    之法律關係？
  (一)按寄託物為代替物時，如約定寄託物之所有權移轉於受寄人
    ，並由受寄人以種類、品質、數量相同之物返還者，為消費
    寄託。自受寄人受領該物時起，準用關於消費借貸之規定。
    又寄託物為金錢時，推定其為消費寄託。另當事人互相表示
    意思一致者，無論其為明示或默示，契約即為成立；民法第
    六百零二條第一項、第六百零三條及第一百五十三條第一項
    固分別定有明文。惟按當事人間契約之成立，依法係以兩造
    意思合致為要件；而所謂默示之意思表示，係指依表意人之
    舉動或其他情事，足以間接推知其效果意思者而言，若單純
    之沉默，則除有特別情事，依社會觀念可認為一定意思表示
    者外，不得謂為默示之意思表示（最高法院18年度上字第01
    57號、29年度上字第0762號判例參照）；因之，無論其為明
    示或默示，總以他方已有意思表示或行為而為其所瞭解時，
    方可發生。
  (二)上訴人等主張被繼承人翁新助生前與被上訴人間成立消費寄
    託之法律關係，僅係以被繼承人翁新助有將合計二百五十萬
    元之存款，經由其在前揭郵局所申設之帳號以現金存款方式
    逕行存入被上訴人在前揭郵局之帳戶內為其依據；惟此則為
    被上訴人所堅決否認，並辯稱：係翁新助生前贈與給她，欲
    供其往後生活費用使用等語。再被繼承人翁新助生前於原審
    審理時雖陳稱：「要（指是否要向被上訴人要回二百五十萬
    元）。」然經原審繼而訊問其何以先前將系爭二百五十萬元
    款項交付被上訴人時，被繼承人翁新助則不予回答（見原審
    卷第48至49頁）；據此，依被繼承人翁新助上開陳述，固可
    認為其確有請求被上訴人返還上開款項之意，惟被繼承人翁
    新助就其與被上訴人間究因何原因而交付系爭二百五十萬元
    款項，既未為任何陳述，且被上訴人又堅決否認其與被繼承
    人翁新助間有成立消費寄託（即以寄託物之保管為目的）之
    契約關係；則揆諸意思表示有明示及默示之分，前者係以言
    詞、文字或其他習用方法直接表示其意思之謂，後者乃以其
    他方法間接的使人推知其意思。而默示之意思表示與單純之
    沉默有別，單純之沉默除經法律明定視為已有某種意思表示
    外，不得即認係表示行為。同時消費寄託自受寄人受領該物
    時起，準用關於消費借貸之規定；又寄託物為金錢時，推定
    其為消費寄託（即法定消費寄託）；因之，基於當事人主張
    有金錢消費寄託關係存在，須就其發生所須具備之特別要件
    即金錢之交付及寄託意思表示互相一致負舉證之責任，若僅
    證明有金錢之交付，未證明金錢消費寄託意思表示互相一致
    者，尚不能認為有金錢消費寄託關係存在（最高法院81年度
    台上字第2372號判決參照）；況當事人間金錢之交付，衡諸
    一般經驗法則，原因甚多，舉凡買賣、借貸、贈與、寄託，
    乃至法律所未明文規定之其他法律關係，不一而足以察，自
    尚不能僅憑上訴人等前揭被繼承人翁新助生前有將系爭二百
    五十萬元存款存入被上訴人在前揭郵局之帳戶內之事實，即
    逕行推認翁新助與被上訴人間成立金錢消費寄託契約關係之
    論據。
  (三)依上，再參以上訴人等就翁新助與被上訴人間存有金錢消費
    寄託關係乙情，又無法提出其他確切之證據足資證明或供本
    院調查以實其說；則上訴人等進而主張業已發函終止上開金
    錢消費寄託契約關係，並據以請求被上訴人返還寄託之系爭
    二百五十萬元款項云云，於法尚屬無據。
  (四)至被上訴人雖辯稱：系爭二百五十萬元乃翁新助自己願意給
    她，以供其往後之生活及養老費用云云。惟按此則為上訴人
    等所堅決否認，且被上訴人就此又無法提出其他確切之證據
    足資證明或供本院調查以實其說；再參以被上訴人於八十六
    年間向翁新助借款時，翁新助尚且要求被上訴人應提供其所
    有之土地設定抵押權以為擔保，而有臺南縣鹽水地政事務所
    九十七年八月五日所登字第0970005338號函及內附之土地登
    記申請書、土地抵押權設定契約書影本各一份附卷可按（見
    本院卷第51、53、57至58頁）以觀，自尚不能僅憑被上訴人
    無法查與事實相符之陳述即採為有利於其之認定。
二、被繼承人翁新助將系爭二百五十萬元存入被上訴人之郵局帳
    戶時，其對一般日常重要生活事務之處理，是否有明顯之障
    礙？
  (一)按無行為能力人之意思表示，無效；雖非無行為能力人，而
    其意思表示，係在無意識或精神錯亂中所為者亦同。又無效
    法律行為之當事人，於行為當時知其無效，或可得而知者，
    應負回復原狀或損害賠償之責任。另負損害賠償責任者，除
    法律另有規定或契約另有訂定外，應回復他方損害發生前之
    原狀。至因回復原狀而應給付金錢者，自損害發生時起，加
    給利息；民法第七十五條、第一百十三條及第二百十三條第
    一、二項分別定有明文。
  (二)查本件被繼承人翁新助生前曾因尿路感染、前列腺肥大症、
    左尿路結石併腎水腫、腦中風、糖尿病及神經性膀胱炎等病
    症，於九十四年九月十六日至「財團法人長庚紀念醫院」入
    院治療，期間於九十四年九月二十七日接受碎石術，同年十
    月二日出院，並於同年十一月十日入院，九十四年十一月十
    一日接受前列腺手術，同年月十三日出院；有前揭「財團法
    人長庚紀念醫院」診斷證明書一份附卷可按，且為兩造所不
    爭執，顯見被繼承人翁新助之身體生理健康狀態於九十四年
    十一月間已極為嚴重，應堪認定。而經原審於審理時向「財
    團法人長庚紀念醫院（林口）分院」函詢有關被繼承人翁新
    助之病症及身體狀態結果，已據該院函覆稱：「翁君（即翁
    新助，下同）於九十四年九月十六日至本院急診、住院就醫
    ，當時診斷為發燒併泌尿道感染，經手術治療後，於十月四
    日出院。依據病歷記載，病患住院期間曾有意識不清及無法
    溝通之病症，經診斷為急性精神錯亂併妄想症，且病患之病
    史包括八十九年曾有腦中風合併左側無力及罹患糖尿病三年
    、高血壓十三年，及門診記錄自九十四年五月起即有漸進性
    智能退化之現象；此外依據九十五年神經內科門診施以電腦
    斷層檢查結果，其失智症診斷係多發性梗塞所致，故臨床上
    無法排除病患為潛在性失智症，因多次重病有逐漸加重之可
    能，而導致漸進性惡化，故實無法斷定是否與94年之住院診
    斷有所相關。」「另按病患中度失智症之臨床症狀研判，恐
    導致無法獨立生活，記憶力、判斷力與定向力有明顯障礙，
    惟是否已達心神喪失或精神耗弱之程度，恐需經由精神鑑定
    方能加以評估。」有財團法人長庚紀念醫院（林口）分院九
    十六年十月二十二日（九六）長庚院法字第○七七一號函及
    檢附之病歷影本附卷可稽（見原審卷第60至61頁）；另經本
    院於審理時向「財團法人長庚紀念醫院（林口）分院」函詢
    有關被繼承人翁新助於九十四年十月四日自該院出院後，其
    精神狀態對一般日常重要生活事務（如提存款、購物、饋贈
    大筆金額等）之處理（包括決定與否及利害關係之判斷），
    是否有明顯之障礙，亦據該院函覆稱：「翁君（即翁新助）
    於九十四年九月十六日至本院急診、住院就醫，當時診斷為
    發燒併泌尿道感染，經手術治療後，於十月四日出院。依據
    病歷記載，病患住院期間曾出現兩次譫忘之精神異常現象，
    經治療後病情即穩定，故依臨床上判斷，其症狀應尚未達急
    性精神錯亂併妄想症之診斷，且亦非屬永久性精神疾病。另
    依其病況研判，其記憶力、定向力、判斷力、社交能力呈現
    有中度或重度之受損，對一般日常重要生活事務（如提存款
    、購物、饋贈大筆金額等）恐有處理上之障礙。」而有財團
    法人長庚紀念醫院（林口）分院九十七年八月二十九日（九
    七）長庚院法字第○七七七號函一份附卷可按（見本院卷第
    60頁）；據此，顯然被繼承人翁新助至財團法人長庚紀念醫
    院（林口）分院治療而於九十四年十月四日出院後，對一般
    日常重要生活事務之判斷力已呈中度或重度之受損，並有處
    理上之障礙，亦堪認定。而被上訴人既與被繼承人翁新助共
    同同居多年，且常由其照顧，則其對被繼承人翁新助之前揭
    精神狀態，當有所認識而得知。
  (三)次按「法律行為」在學理上一般認為乃以「意思表示」為要
    素，依意思表示之內容而發生一定之私法上效果的行為。故
    意思表示為法律行為之基礎，法律行為乃由當事人之意思所
    構成，欠缺意思表示即無法律行為可言。而所謂意思表示者
    ，指表意人將內心期望發生一定法律效果的意思，表示於外
    部之行為。基於意思表示為法律行為不可或缺之要素，若欠
    缺意思表示，則法律行為即無法成立生效；至意思表示之通
    常過程為：(1)當事人有期望其行為發生某種法律效果之意思
    ，即效果意思；(2)將此效果之意思表達於外部之意思，即表
    示意思；(3)進而將此表示意思表達於外部之實際行為，即表
    示行為；亦即意思表示乃由效果意思、表示意思及表示行為
    三個要素所構成。再「行為能力」乃能獨立為有效法律行為
    之能力，行為能力須以「意思能力」為前提，欠缺意思能力
    人之行為自不能發生法律上的效力；而民法上之行為能力係
    以行為人健全之意思為基礎，行為人需有決定意思的能力，
    法律行為始能發生效力。至意思能力乃指可以判斷自己之行
    為在法律上效果的精神能力，此種能力包括正常之認識力及
    預期力（即識別能力）。依上，法律行為既以意思表示為基
    礎，則縱為有行為能力之人，若其行為時欠缺事實上之意思
    能力，且已達不能為有效的意思表示之程度，其所為意思表
    示當然無效，而據以意思表示為基礎之法律行為，當然亦因
    之歸於無效。
  (四)依上，本件被繼承人翁新助至財團法人長庚紀念醫院（林口
    ）分院治療而於九十四年十月四日出院後，對一般日常重要
    生活事務（如提存款、購物、饋贈大筆金額等之判斷力已呈
    中度或重度之受損，並有處理（包括決定與否及利害關係之
    判斷）上之障礙，既如前述。則揆諸得以意思表示為之者，
    以當事人具備行為能力為前提，所謂行為能力，則指當事人
    對事務具有正常識別及能預見其行為將發生如何效果，並能
    獨自以意思表示使其行為發生法律上效果之能力而言；是此
    行為能力與識別能力迥不相同，其不能運用智慧清晰思辨者
    ，縱存有五體感官上之識別能力，仍應認於行為能力有所欠
    缺以察，被繼承人翁新助生前將系爭二百五十萬元存款存入
    被上訴人在前揭郵局帳戶內之行為，姑不論其緣由為何，自
    屬無效之法律行為，殆無疑義。
  (五)從而，本件上訴人等主張渠等之被繼承人翁新助生前將系爭
    二百五十萬元存款存入被上訴人在前揭郵局之帳戶時，已無
    決定意思之能力，其所為之行為應屬無效，被上訴人依法應
    負回復原狀之責任，請求被上訴人應將系爭二百五十萬元返
    還予上訴人等，於法自屬有據。
柒、綜上所述，上訴人主張渠等之被繼承人翁新助與被上訴人自
    八十五年起同住被上訴人位在嘉義縣義竹鄉岸腳村角帶圍十
    一號之一住處，因翁新助早年中風，身體狀況不佳，隨年紀
    漸長，併發病症愈趨嚴重，嗣被上訴人本即知悉翁新助於嘉
    義義竹郵局有四張定存單，合計金額為三百五十萬元，因恐
    翁新助健康情況不佳，增加其經濟負擔，乃多次勸誘翁新助
    將前開定存單提前解約，且被上訴人並聲明願代翁新助保管
    ，以免遭子女朋分。嗣翁新助遂於九十四年十一月二十九日
    與被上訴人前往嘉義義竹郵局辦理定存解約，並將其中即系
    爭二百五十萬元之款項先存入其在前揭郵局申設之帳戶內，
    再於同日以現金存款方式逕行存入被上訴人在臺南縣柳營郵
    局申設之前揭帳戶內。嗣因翁新助身體大不如前，為利於就
    醫，乃北上與子女同住，因之以被上訴人代保管系爭款項已
    無必要，未約定返還期限為由，於九十五年十月十六日委請
    律師寄發存證信函通知被上訴人終止兩造間之消費寄託契約
    ，並請求返還系爭二百五十萬元，被上訴人收受上開存證信
    函後，並未爭執，但拒絕返還該等款項。又翁新助於九十四
    年十一月二十九日即因罹患血管性心智疾病，已達於心神喪
    失或精神耗弱致不能處理自己事務之程度，其所為之行為自
    屬無效，被上訴人依法亦應負回復原狀之義務；爰本於繼承
    及終止金錢消費寄託契約、民法第一百十三條規定之法律關
    係，請求判決：被上訴人應給付上訴人等二百五十萬元，及
    僅請求自九十五年十月十七日起至清償日止，按年息百分之
    五計算之利息；為有理由，應予准許。原審為上訴人等敗訴
    之判決，尚嫌速斷。上訴人等上訴意旨指摘原判決不當，求
    予廢棄改判，為有理由。爰由本院予以廢棄，並改判如主文
    第二項之所示；又上訴人等陳明願供擔保，聲請准為假執行
    ，核無不合，爰酌定相當之擔保金額准許之。
捌、又本件待證事實已臻明確，兩造其餘攻擊防禦方法及舉證，
    對判決之結果已不生影響，爰不一一詳為審酌，附此敘明。
玖、據上論結，本件上訴為有理由，依民事訴訟法第四百五十條
    、第七十八條、第四百六十三條、第三百九十二條第一項，
    判決如主文。
中    華    民    國    97    年    11    月    4     日
                  民事第一庭    審判長法  官  林金村
                                      法  官  蘇清恭
                                      法  官  張世展
上為正本係照原本作成。
如對本判決上訴，須於判決送達後20日內向本院提出上訴狀，未
表明上訴理由者，應於上訴後20日內，向本院提出理由書（須附
繕本）。依法須繳納裁判費並應委任律師為訴訟代理人，始得上
訴。
中    華    民    國    97    年    11    月    4     日
                                      書記官  吳秋賢
【附記】
民事訴訟法第466條之1：
(1)對於第二審判決上訴，上訴人應委任律師為訴訟代理人。但上
  訴人或其法定代理人具有律師資格者，不在此限。
(2)上訴人之配偶、三親等內之血親、二親等內之姻親，或上訴人
  為法人、中央或地方機關時，其所屬專任人員具有律師資格並
  經法院認為適當者，亦得為第三審訴訟代理人。
民事訴訟法第466條之2：
  上訴人無資力委任訴訟代理人者，得依訴訟救助之規定，聲請
  第三審法院為之選任律師為其訴訟代理人。


司法院資訊處製作；財團法人民間司法改革基金會備份。
